臺灣臺東地方法院民事裁定　　　　　　 100年度監宣字第23號
聲　請　人　吳亨茂
輔　佐　人　李萬成
相　對　人　胡秀英
關　係　人　曾桂花
上列聲請人聲請對相對人為監護宣告事件，本院裁定如下：
    主  文
宣告胡秀英（女，民國○○○年○月○○日生，身分證統一編號
：Ｚ000000000號）為受監護宣告之人。
選定吳亨茂（男，民國○○年○○月○○日生，身分證統一編號
：Ｚ000000000號）為受監護宣告之人之監護人。
指定曾桂花（女，民國○○○年○月○日生，身分證統一編號：
Ｚ000000000號）為會同開具財產清冊之人。
聲請程序費用新臺幣壹仟元由受監護宣告之人胡秀英負擔。
    事實及理由
一、聲請意旨略以：聲請人吳亨茂之妻即相對人胡秀英，自幼即
    有生長發展遲滯之情形，經鑑定為重度智能障礙，並領有身
    心障礙手冊，已達不能為意思表示或受意思表示之程度，為
    此依民法第 14條及民事訴訟法第597條之規定，聲請准予裁
    定宣告相對人胡秀英為受監護之人，並由聲請人為其監護人
    等語。
二、按對於因精神障礙或其他心智缺陷，致不能為意思表示或受
    意思表示，或不能辨識其意思表示之效果者，法院得因本人
    、配偶、四親等內之親屬、最近一年有同居事實之其他親屬
    、檢察官、主管機關或社會福利機構之聲請，為監護之宣告
    ，民法第14條第1項定有明文。經查：
（一）聲請人吳亨茂為相對人胡秀英之夫，有戶籍謄本在卷足憑
      。而胡秀英因上開疾病致不能為意思表示或受意思表示之
      程度乙情，業據其提出中華民國身心障礙手冊影本1紙為
      證（參見本院卷第4頁）。
（二）本院於100年7月1日在本院家事調解室，於鑑定人黃怡禎
      前就相對人姓名、生日、家中地址、電話號碼、與聲請人
      關係等事項訊問相對人，然相對人僅能就姓名、地址及與
      聲請人關係等事項回答，就其餘事項概無法正確應答，而
      鑑定人則就相對人日常生活情形、簡易算數、日期及季節
      等事項訊問相對人，相對人或未能正確回答，或為答非所
      問，此有本院100年7月1日調查筆錄1份在卷可參。又本件
      經鑑定人鑑定結果認為：相對人自出生即有生長發展遲滯
      之狀況，復未接受教育，故不識字，僅有簡單之語言理解
      與表達能力。相對人意識狀態清醒，外觀整齊清潔，態度
      溫和有禮，無幻聽妄想等症狀，然需以簡易語句加以詢問
      ，否則無法理解其涵意，且反應慢，需俟五至十秒才有回
      應，復無金錢概念，無法使用簡易加減算術，有認知功能
      障礙，經鑑定為重度智能障礙，並領有身心障礙手冊。經
      診斷相對人為重度智能障礙，且無預後及回復之可能性，
      雖其行動自如，日常生活所需尚得自理，然因認知功能之
      限制，致其不能為意思表示或受意思表示，或辨別其意思
      表示之效果等情，亦有行政院衛生署臺東醫院100年7月13
      日東醫歷字第1000005471號函暨所檢附之精神鑑定報告書
      1份在卷可稽（參見本院卷第53至56頁）。
（三）綜上，本院認相對人因精神障礙或其他心智缺陷，已達不
      能為意思表示或受意思表示之程度，揆諸首揭規定，本件
      聲請應予准許，爰對相對人為監護之宣告。
三、次按受監護宣告之人應置監護人。法院為監護之宣告時，應
    依職權就配偶、四親等內之親屬、最近一年有同居事實之其
    他親屬、主管機關、社會福利機構或其他適當之人選定一人
    或數人為監護人，並同時指定會同開具財產清冊之人。法院
    為前項選定及指定前，得命主管機關或社會福利機構進行訪
    視，提出調查報告及建議。監護之聲請人或利害關係人亦得
    提出相關資料或證據，供法院斟酌。法院選定監護人時，應
    依受監護宣告之人之最佳利益，優先考量受監護宣告之人之
    意見，審酌一切情狀，並注意下列事項：(一)受監護宣告之
    人之身心狀態與生活及財產狀況。(二)受監護宣告之人與其
    配偶、子女或其他共同生活之人間之情感狀況。(三)監護人
    之職業、經歷、意見及其與受監護宣告之人之利害關係。(
    四) 法人為監護人時，其事業之種類與內容，法人及其代表
    人與受監護宣告之人之利害關係。民法第1110條、第1111條
    、第1111條之1分別定有明文。又按監護宣告之裁定，應同
    時選定監護人及指定會同開具財產清冊之人，並附理由，民
    事訴訟法第604條第1項定有明文。經查：聲請人為受監護人
    之夫，聲請選任其為監護人，並提出同意書1份附卷可按（
    參見本院卷第2頁），而本件經本院函請臺東縣政府社會處
    進行訪視，據覆略以：緣受監護人於75年12月17日經鑑定為
    重度智能障礙永久性，致不能為意思表示或受意思表示，或
    不能辨別其意思表示之效果，聲請人為維持兩造權益，遂提
    起本件聲請。受監護人父母先後亡故，遂由繼母曾桂花負責
    照顧，並代為領取及管理受監護人每月之補助金新臺幣（下
    同）7,000元。受監護人健康狀況良好，於95年間與聲請人
    結婚，婚後隨聲請人入住太平榮家夫妻套房，由其照顧聲請
    人盥洗，負責烹煮食物，並經常陪同聲請人外出購買日用品
    ，然其金錢運算能力差，故夫妻二人之金錢悉由聲請人負責
    管理，並支付套房每月生活管理費6,000元及日常生活開銷
    。聲請人為退役榮民，身體健康無病症，神智清醒，惟視力
    及聽力均已衰退，易跌倒，需由受監護人協助攙扶、盥洗，
    其每月得領取14,150元之公費安養津貼，及每半年領取之因
    公傷殘補助金，然僅足維持夫妻二人共同生活開銷，無額外
    積蓄。經評估，聲請人雖已年老體衰、視力模糊，惟神智清
    楚，可自主行動，對於金錢管理觀念亦能明確表達，復有意
    願照顧受監護人，建請鈞院依受監護人最佳利益酌定之等語
    ，有臺東縣政府100年7月11日府社福字第1000073102號函所
    附之訪視建議報告1份在卷可稽（參見本院卷第47至48 頁）
    。本院參酌上情，認由聲請人任監護人，最能符合受監護宣
    告之人之最佳利益，爰選定聲請人吳亨茂為監護人。另關係
    人曾桂花，係受監護人之繼母，對兩造生活狀況多所了解，
    亦到庭表明同意擔任會同開具財產清冊之人，有本院100年7
    月1日調查筆錄1份在卷可憑（參見本院卷第29頁），爰併指
    定曾桂花為會同開具財產清冊之人。
四、末按民法第1113條準用同法第1099條、第1109條之規定，監
    護開始時，監護人對於受監護人之財產，應依規定會同法院
    指定會同開具財產清冊之人，於二個月內開具財產清冊，並
    陳報法院；監護人於執行監護職務時，因故意或過失，致生
    損害於受監護人者，應負賠償之責。準此，監護人吳亨茂於
    本裁定確定後，應會同如主文第3項所示之受指定人曾桂花
    ，於二個月內開具財產清冊，並陳報法院，併此敘明。
五、依民事訴訟法第608條第1項，裁定如主文。
中    華    民    國    100    年    7    月    27    日
                  家事法庭      法  官  蔡慧雯
以上正本係照原本作成。
如不服本裁定關於選定監護人及指定會同開具財產清冊之人等部
分，應於送達後10日內向本院提出抗告狀，並繳納抗告費新臺幣
1,000元；其餘關於宣告監護之部分，不得抗告。
中    華    民    國   100    年    7     月    27    日
                                書記官  高竹瑩